【裁判字號】    95,訴,254
【裁判日期】    950407
【裁判案由】    違反洗錢防制法
【裁判全文】
臺灣臺南地方法院刑事判決               95年度訴字第254號
公  訴  人  臺灣臺南地方法院檢察署檢察官
被      告  乙○○
上列被告因違反毒品危害防制條例案件，經檢察官提起公訴（95
年度毒偵字第37、160號），被告於準備程序中就被訴事實為有
罪之陳述，經本院合議庭裁定由受命法官獨任以簡式審判程序審
理後，判決如下：
    主  文
乙○○幫助意圖為自己不法之所有，以詐術使人將本人之物交付
，處有期徒刑肆月，如易科罰金，以佰元折算壹日。
    事實及理由
一、犯罪事實：乙○○能預見提供自己帳戶供人使用，足以幫助
    他人或犯罪集團掩飾或隱匿犯罪所得財物，竟仍不違背其本
    意，基於幫助普通詐欺或恐嚇取財之不確定故意，將其在民
    國89年3月20日，向中華郵政股份有限公司麻豆郵局所申用
    之帳戶（帳號：00000000000000號，以下簡稱系爭帳戶）存
    摺連同提款卡及密碼，於91年9月間某日，在臺南市西門圓
    環附近，以新台幣（下同）1,000元之代價，售予以張育誌
    （另經臺灣南投地方法院審理）為首之詐騙犯罪集團成員使
    用。嗣該詐騙集團成員於92年8月7日在中國時報刊登應徵男
    公關及男伴遊之不實廣告，致使甲○○陷於錯誤而與該集團
    成員聯絡，同日即由該犯罪集團成員撥打甲○○所留下之電
    話後，要求甲○○先支付飯店住宿費8,880元，甲○○不疑
    有他，依約先在臺北縣中和市○○路郵局匯至上開帳戶，之
    後又再依指示分別在台北火車站前等處，以自動提款機匯款
    21,000元（起訴書誤載為20,000元）及9,800元至系爭帳戶
    內（共匯款39,680元），迨匯款後久候通知未獲，甲○○始
    知受騙。案經甲○○訴請南投縣警察局集集分局報請臺灣南
    投地方法院檢察署檢察官偵辦後，呈請臺灣高等法院檢察署
    檢察長令轉臺灣臺南地方法院檢察署檢察官偵查起訴。
二、本件係經被告乙○○於準備程序為有罪之表示，而經本院合
    議庭裁定由受命法官獨任以簡式審判程序加以審理，依刑事
    訴訟法第273條之2、第159條第2項之規定，不適用傳聞法則
    有關限制證據能力之相關規定；並得依同法第310條之2準用
    第454條之規定製作略式判決書（僅記載「證據名稱」），
    合先敘明。
三、證據名稱：
  (一)被告乙○○於警詢、偵查及本院審理時之自白。
  (二)告訴人甲○○於警詢中之指訴。
  (三)卷附（郵政存款）局號帳號查詢客戶基本資料1紙、麻豆郵
    局第00000000000000帳號交易明細1份、中國信託銀行自動
    提款機（匯款）交易明細表2紙、郵政國內匯款執據1紙、南
    投縣警察局集集分局93年11月18日及19日搜索筆錄各1份、
    扣押物品目錄表1份（內載系爭帳戶在車手王招財持有中被
    查獲之事實）。
  (四)證人即詐騙集團成員張育誌（台灣地區負責人）、謝明志、
    王招財、邱錦樹（上述三人均負責前往各地提款機提款詐得
    款項）、錢雅嵐、蔡佩玢、趙文生、盧雲（上述四人均係負
    責以電話向被害人施詐）等人於警詢中之證言（部分證人於
    偵查中之供述未經具結）。
  (五)經驗法則：一般人於郵局或銀行等金融機構開設存款帳戶暨
    請領存摺及提款卡並無任何特殊之限制，一般民眾均得以存
    入最低開戶金額之方式、任意在多數不同之金融機構申辦多
    數之存款帳戶使用，此乃公眾所週知之事實，亦為被告所應
    知。是依一般人之日常生活經驗，若見不以自己名義申請帳
    戶，反向他人以1,000元之代價購買帳戶使用之情形，則對
    於該等帳戶可能係供不法目的使用乙節，自當有所預見及認
    知。而社會上利用他人帳戶從事不法犯罪，早為傳播媒體廣
    為報導，被告乃有社會經驗之成年人，自可預見交付金融帳
    戶之存摺、提款卡提供他人使用，可能為犯罪集團違犯詐欺
    取財犯行所用，是被告顯已預見犯罪集團可能利用其郵局帳
    戶犯罪獲利，並在不違背其本意之心態下將所申辦之帳戶存
    摺及提款卡交予買受者，足認其有幫助詐欺取財之不確定故
    意。
四、公訴意旨雖認被告係犯洗錢防制法第9條第2項之掩飾、隱匿
    他人因重大犯罪所得財物罪之幫助犯。惟查：
  (一)本件依查獲之詐欺集團成員人數眾多、分工細密，且搜索查
    扣之人頭帳戶數量甚多之事證而為觀察，以案外人張育誌為
    首之詐騙集團之構成員確得以認為有「恃詐欺以為生」之情
    形，公訴人認為被告幫助之正犯係犯刑法第340條之常業詐
    欺罪，固屬的論。
  (二)然幫助犯係從屬於正犯而成立，並無獨立性，故幫助犯須對
    正犯之犯罪事實，具有共同認識而加以助力，始能成立，其
    所應負責任，亦以與正犯有同一認識之事實為限，若正犯所
    犯之事實，超過其共同認識之範圍時，則幫助者應僅就其所
    認識之範圍負責，最高法院75年度台上字第1509號及84年度
    台上字第6475號判決意旨均足參照。又收購他人帳戶者可能
    從事於詐欺或恐嚇取財等犯罪，固因此等犯罪類型廣經報導
    及街談巷聞，而得依經驗法則之推演而獲致出售帳戶者有幫
    助犯罪之不確定故意。然若收購帳戶者，將帳戶用於擄人勒
    贖或販賣第一級毒品行為收取贖款與販毒價金之用時，因該
    等犯罪類型少以收購之帳戶遂行獲取不法利益，而難率依經
    驗法則而認提供帳戶者，亦有擄人勒贖或販賣毒品之不確定
    幫助故意。再者，經驗法則之推演固屬法院獲致心證之合法
    方式，但經驗法則終究不能與證據之同視，故以上述方式獲
    致不利於被告之心證時，法院自應本於自抑與嚴格之立場檢
    視、援用經驗法則，始符合刑事訴訟上證據裁判主義與無罪
    推定原則之要求。參以社會上亦常見非集團性詐欺犯罪態樣
    、審判上復時遇詐欺犯罪未見證據證明有恃以為生之情形，
    本院認為必須有充份之積極證據，始得認為出售人頭帳戶者
    ，有「收購者即將恃詐欺為生」之認識。否則，僅能論出售
    帳戶者普通詐欺行為之幫助犯。
  (三)本件並無充份之客觀事證，足以證明被告於出售系爭帳戶之
    初，對於買受帳戶者日後是否以集團性之方法遂行詐欺行為
    、是否於一定時間內對為數眾多之被害人施詐、是否將詐取
    龐大之金額，以及是否將要「恃詐騙為生」等事項，均有所
    認識。換言之，尚難依被告以1,000元金額出售單一帳戶一
    次之行為，遽認被告對於買受者即將恃詐欺為生之事實，亦
    有所認識，而存在幫助常業詐欺之不確定故意，揆諸前揭說
    明，被告僅得論以幫助普通詐欺行為。
  (四)按洗錢防制法所規範之行為，依該法第2條、第3款第1項第
    5款之規定，係「重大犯罪」之洗錢行為，所謂重大犯罪，
    就詐欺犯行之部分，僅限刑法第340條之常業詐欺罪，不包
    括同法第339條之普通詐欺罪。被告既應論以刑法第339條第
    1項普通詐欺罪之幫助犯，其所幫助之犯罪即非屬洗錢防制
    法規定之「重大犯罪」，自無論以同法第9條第2項之掩飾、
    隱匿他人因重大犯罪所得財物罪之幫助犯之餘地。故本件檢
    察官起訴法條尚有洽，應予變更。
五、依刑事訴訟法第299條第1項前段、第300條、第273條之1第1
    項、第310條之2，刑法第339條第1項、第30條、第41條第1
    項前段，罰金罰鍰提高標準條例第1條前段、第2條，判決如
    主文。
六、如不服本判決，應於判決送達後10日內，向本院提出上訴書
    狀。
中    華    民    國    95    年    4     月    7     日
                  刑事第四庭    法  官  陳欽賢
以上正本證明與原本無異。
                                書記官  陳麗雅
中    華    民    國    95    年    4     月    7     日
附錄本案論罪科刑法條全文：
中華民國刑法第339條第1項
(普通詐欺罪)
意圖為自己或第三人不法之所有，以詐術使人將本人或第三人之
物交付者，處5年以下有期徒刑、拘役或科或併科1千元以下罰金
。


司法院資訊處製作；財團法人民間司法改革基金會備份。
